臺灣臺北地方法院民事判決　　　　　　　96年度訴字第4314號
原　　　告　乙○○
訴訟代理人　巨克安律師
被　　　告　新興資產管理股份有限公司
法定代理人　甲○○
訴訟代理人　丙○○
　　　　　　史　馨律師
　　　　　　林元祥律師
上列當事人間請求返還墊款事件，本院於中華民國九十六年八月
十七日言詞辯論終結，判決如下：
    主  文
原告之訴及假執行之聲請均駁回。
訴訟費用由原告負擔。
    事實及理由
一、原告主張：
(一)原告於民國94年3月25日與被告簽訂高雄市○○區○○段209
    地號之土地 不動產買賣契約 (下稱系爭契約)，雙方就94年
    度當年之地價稅如何分攤給付，疏未於契約條款內載明，惟
    依土地買賣之交易習慣，皆以不動產移轉登記之日作為雙方
    攤付地價稅之時點，以維公平交易之習慣，此項攤付方式，
    雖未於契約載明，然該交易習慣於土地買賣實務行之多年，
    早為業界所肯定並遵從之，且繳納地價稅為人民履行公法之
    義務，故系爭土地疏未就地價稅為分攤達成協議，自有依交
    易習慣補充未約定之部分加以釐清之必要。
(二)雖土地法施行細則第20條第1項規定，地價稅每年一次徵收
    者，以8月31日為納稅義務基準日，各期地價稅以納稅基準
    日土地登記簿所載之所有權人為納稅義務人。本件原告94年
    8月8日始登記為系爭土地之所有人，依法雖有對稅捐機關繳
    納之義務；然並非謂被告享盡土地所有權為其所有時ㄧ切之
    利益與權利，卻不需盡其繳稅之義務，而原告並未表示拋棄
    並代為吸收該稅捐之意思，且未於買賣契約中載明如何分攤
    ，亦難認有失權之效果，蓋兩造就此地價稅負擔於契約成立
    時迄至所有權移轉登記前土地所有權尚屬被告，僅屬稅捐機
    關尚未開徵而已，又開徵地價稅係溯及該年度1月1日起之稅
    捐，如屬以開徵日向將來之日起算，對原告而言當屬合理，
    然在原告取得所有權之前，依權利義務平衡原則，而由原告
    先代為墊付，再向被告請求分攤，自符合無因管理規定之要
    件。
(三)被告因原告為其代墊其本應分攤之稅金，而受有無需繳稅之
    利益並致原告受有超額稅金支出之損害，當亦符合民法第
    179條不當得利規定之適用。
(四)於94年8月8日系爭土地辦理所有權移轉登記完畢後，被告竟
    拒絕就其應攤付之地價稅，共計新臺幣 (下同)1,573,979元
    [(2,600,539×7/12)+(2,600,539×8/365) = 1,573,979]償
    付予原告，尤以系爭土地於雙方簽約後，土地尚為第三人占
    有，依使用收益及危險負擔之公平原則，亦無由原告全額負
    擔當年地價稅之理；嗣雖經原告多次發函予被告為給付之催
    告，惟均未獲處理。爰依民法第172條、第179條之規定，提
    起本件訴訟。
(五)聲明：1.被告應給付原告1,573,979元，及自起訴狀繕本送
    達之翌日起至清償日止，按年息5%計算之利息。2.願供擔保
    ，請准為假執行之宣告。
二、被告則以下列辯詞置辯：
(一)兩造於94年3月25日簽訂不動產買賣契約書，約定由原告以8
    30,500,000元向被告購買系爭土地，由被告依強制執行程序
    取得系爭土地所有權，移轉予原告後，於94年8月8日將系爭
    土地所有權移轉登記予原告。
(二)依系爭契約第5條規定，土地增值稅由被告負擔，並以ㄧ般
    稅率辦理；又第6條規定，除土地增值稅由被告負擔外，其
    餘辦理標的不動產登記之印花稅、規費、代書費及相關稅費
    、費用均由原告負擔。兩造間皆依約履行，至於地價稅之徵
    收與繳納，乃屬公法關係，固得由買賣契約當事人作為買賣
    條件而約定由買方或賣方負擔，但非謂於無約定時即須依「
    交易習慣」分攤之。原告以交易習慣作為其提起本件訴訟之
    依憑，實難謂有所依據。
(三)依土地稅法施行細則第20條第1項規定，原告於94年8月8日
    登記為系爭土地之所有權人，依法即有繳納94年度地價稅之
    公法上義務，被告則非納稅義務人。是原告繳納系爭土地94
    年度地價稅，係盡其依上開規定之公法上義務，並無為被告
    管理事務之意思，且被告既非94年度地價稅繳納義務人，則
    系爭土地94年度地價稅之繳納即非屬被告之事務，原告亦無
    從為被告管理事務，故自不構成無因管理，應無民法第172
    條之適用。
(四)系爭土地94年度地價稅納稅義務人既非係被告，則姑不論原
    告係系爭土地94年度地價稅之納稅義務人，原告之繳納系爭
    土地94年度地價稅，並未使被告受有利益。是原告依民法17
    9條規定主張被告負有返還墊款之義務，亦無足採。
(五)聲明：1.原告之訴駁回。2.如受不利判決，願供擔保請准宣
    告免為假執行。
三、得心證之理由：
    原告主張兩造簽訂系爭契約，應由被告分攤繳納地價稅1,57
    3,979元之義務等情，固據其提出不動產買賣契約書、土地
    登記謄本、94年度地價稅繳款書、計算明細、律師催告函等
    影本為證，惟被告則以上開辯詞資為抗辯。故本件爭執點在
    於地價稅之繳納是否有實務上之習慣？
(一)按土地稅法第3條第1項第1款規定，土地所有權人為地價稅
    之納稅義務人。又按，土地稅法施行細則第20條規定，地價
    稅依本法 (即土地稅法)第40條之規定，每年一次徵收者，
    以8月31日為納稅義務基準日；每年分二期徵收者，上期以2
    月28日 (閏年為2月29日)，下期以8月31日為納稅義務基準
    日。各年 (期)地價稅以納稅義務基準日土地登記簿所載之
    所有權人或典權人為納稅義務人。本件原告於地價稅納稅義
    務基準日時為系爭土地所有權人，有原告提出之94年度地價
    稅繳款書影本 (見本院卷第9頁)為證，揆之上開規定，原告
    為納稅義務人。
(二)查原告主張土地買賣之交易習慣，以不動產移轉登記之日作
    為雙方攤付地價稅之時點云云，固據其提出數份訴外人簽訂
    之不動產買賣契約書為憑，然查：就地價稅部分，依法律規
    定即應由土地所有權人負擔，已如前述，除非雙方以契約分
    配稅賦之方式，基於私法自治原則，排除法律原訂定之標準
    ，雙方自受約定內容所拘束外，概依據土地稅法之規定。本
    件兩造就94年地價稅之分攤並無於系爭契約中約定，自應依
    法律規定由原告為納稅義務人，至原告所提出數份契約，約
    定內容各異，難認有所謂應由雙方攤付之交易習慣存在，故
    原告之主張，殊不足採。
(三)按未受委任，並無義務，而為他人管理事務者，其管理應依
    本人明示或可得推知之意思，以有利於本人之方法為之。無
    法律上之原因而受利益，致他人受損害者，應返還其利益。
    雖有法律上之原因，而其後已不存在者，亦同。民法第172
    、179條分別定有明文。本件原告繳納系爭土地94年地價稅
    ，係盡其公法上義務，並無為被告管理事務之意思，且該地
    價稅之繳納非屬被告之事務，原告無從為被告管理事務，故
    不構成無因管理，應無民法第172條之適用。又原告之繳納
    系爭土地94年度地價稅，並未使被告受有利益，是以，被告
    並無不當得利，亦無民法179條規定之適用。
(四)綜上所述，原告本於無因管理與不當得利法律關係，請求被
    告應給付原告1,573,979元，及自起訴狀送達之翌日即96 年
    4月20日起至清償日止，按年息5%計算之利息，為無理由，
    應予駁回。又原告之訴既經駁回，其假執行之聲請應併予駁
    回。
(五)本件事證已臻明確，兩造其餘主張、陳述及所提證據，經審
    酌後與本院前揭判斷不生影響，爰不一一論斷，併此敘明。
四、結論：本件原告之訴為無理由，依民事訴訟法第78條，判決
    如主文。
中　　華　　民　　國　　96　　年　　8 　　月　　24　　日
                  民事第二庭    法　官　黃雯惠
以上正本係照原本作成。
如對本判決上訴須於判決送達後20日內向本院提出上訴狀。
中　　華　　民　　國　　96　　年　　8 　　月　　24　　日
                                書記官　林玗倩
